【裁判字號】    89,訴,2198
【裁判日期】    900906
【裁判案由】    綜合所得稅
【裁判全文】
臺北高等行政法院判決                            八十九年度訴字第二一九八號
                              .
    原      告  甲○○
    訴訟代理人  蘇家海（會計師）住台北市○○路六六號十樓之一
    被      告  財政部臺北市國稅局
    代  表  人  乙○○（局長）
    訴訟代理人  丙○○
右當事人間因綜合所得稅事件，原告不服行政院中華民國八十九年六月二十八日台八
十九訴字第一八八一一號再訴願決定，提起行政訴訟。本院判決如左：
    主  文
原告之訴駁回。
訴訟費用由原告負擔。
    事  實
甲、經過事實摘要：
  壹、系爭處分作成前之事實經過：
    一、緣原告於民國（下同）八十年向台灣塑膠股份有限公司之子公司福懋興業股
        份有限公司（以下簡稱福懋公司）領取因經營養殖花蛤水產物之土地，為六
        輕建廠用地遭徵收而發放每公頃新台幣（下同）四五０、０００元之補償費
        八、０一０、０００元（共十七、八公頃）。
    二、原告認領取之補償費尚不足彌補該土地因徵收而棄養水產物之損失，故未申
        報八十年所得稅；法務部調查局雲林縣調查站查獲福懋公司八十年度該筆補
        償費支出，被告機關核定原告漏報其他所得八、０一０、０００元，除補徵
        稅款二、六二一、八００元外，並按所漏稅額處兩倍罰鍰五、二四三、六０
        ０元。
    三、第一次復查決定：
        原告不服上開處分提請復查，經被告機關復查決定〔財政部臺北市國稅局八
        十五年六月二十六日（）財北國稅法字第八五０二八六二三號〕，乃認定
        原告漏報其他所得四、００五、０００元，應補徵一、０一九、八００元，
        而按所漏稅額一、０一九、八００元處一倍之罰鍰，變更罰鍰為一、０一九
        、八００元（核減罰鍰四、二二三、八００元）。
    四、第一次訴願決定：
        原告對該復查決定表示不服，而向財政部提起訴願，經該部於八十六年七月
        二十三日作成台財訴第000000000號訴願決定，以原處分未將稅單
        寄至於原告戶籍地址，逕自公示送達，送達並不合法，故被告應再行送達，
        乃撤銷原復查決定，由被告另為處分。
    五、第二次復查決定（系爭處分）
        經被告重新送達本稅及罰鍰繳款書，原告仍不服本稅及罰緩處分，再次向被
        告機關申請復查，經被告機關於八十八年七月三十一日作成財北國稅法字第
        八八０二九六０八號復查決定，乃本案系爭之處分。
  貳、本案系爭行政處分之特定：
    一、作成之機關：財政部臺北市國稅局
    二、作成之案號：財北國稅法字第八八０二九六０八號復查決定
    三、作成之時間：八十八年七月三十一日
    四、行政處分之內容：
      Ａ、處分規制之內容（分為以下兩部分）：
        １、變更核定原告該年度之綜合所得總額為一、０一０、八九八元（核減其
            他所得二、九九四、一０二元），所得淨額為八七七、八九八元。
        ２、變更罰鍰為九九、三五八元（核減九二０、四四二元）。
      Ｂ、適用之法令：
        １、（申報義務發生時）所得稅法第十四條第一項：
              個人之綜合所得總額，以其全年左列各類所得合併計算之：
                第九類：其他所得：不屬於上列各類之所得，以其收入額減除成本
                        及必要費用後之餘額為所得額。
        ２、（申報義務發生時）所得稅法第一百十條第二項：
              納稅義務人未依本法規定自行辦理結算申報，而經稽徵機關調查，發
              現有依本法規定課稅之所得額者，除依法核定補徵應納稅額外，應照
              補徵稅額，處三倍以下之罰鍰。
        ３、財政部七十四年五月六日台財稅字第一五五四三號函釋
              要    旨：取得遷讓補償費得扣除成本費用後之餘額課稅
              全文內容：個人遷讓非自有房屋、土地所取得之補償費收入，應依所
                        得稅法第十四條第一項第九類規定減除成本及必要費用後
                        之餘額為所得額；若無法提出成本費用憑證以供查核者，
                        應以補償費收入之百分之五十為所得額申報繳納綜合所得
                        稅。
      Ｃ、認定之事實：
        １、本案係台灣塑膠股份有限公司將「六輕」場興建於雲林縣麥寮鄉，委託
            其子公司福懋公司蒐購位於麥寮鄉沿海屬國有財產局所有之海域土地使
            用權，作為六輕用地。
        ２、第一次複查處分對所得數額之認定：
          ａ、福懋公司嗣以每公頃四五０、０００元，向原告及其他土地使用人共
              十人蒐購其所占用該鄉○○○段許厝小段九００號公有地，面積一七
              八公頃之生雜魚器具計八０、０一０、０００元，由福懋公司開立華
              南商業銀行八十年一月二十一日及同年月二十八日之支票ＫＢ000
              0000至0000000連號二十張予原告等十人，其中原告取得
              八、０一０、０００元（支票號碼ＫＢ0000000及00000
              00），為原告所不爭。
          ｂ、原告既無法提出可資採信之成本費用憑證，依上開函釋意旨，按補償
              費收入八、０一０、０００元之百分之五十為所得額，即四、００五
              、０００元，併課原告當年度綜合所得稅。
        ３、本次（即第二次）複查處分時，原告之主張：
          ａ、原告主張其與家族成員許擇寶等人，共同經由養殖花蛤水產物，依據
              雲林縣政府抽查養殖密度，每平方公尺為一‧五公斤，又依據雲林區
              漁會七十八年八月五日函報該府花蛤台斤時價為八十五元，換算每公
              斤時價為一四一、六七元。
          ｂ、故依據上述養殖及成本資料核算，其放棄養殖時，花蛤之時價為三七
              、八二五、０００元，再按八十年度鹹水水產養殖業純利率百分之八
              換算，共計養殖花蛤之必要成本費用為三五、０二三、一四八元。
          ｃ、福懋公司所發與之補償並不足上開成本費用，故原告並無此項所得。
        ４、被告機關就於本次複查處分時，對所得數額之認定：
          ａ、對原告上開主張之反駁：
            (1)、原告上開僅係證明原告養殖花蛤之事實，並非養殖花蛤之必要成本
                費用，而不得作為核定其養殖花蛤之必要成本費用之依據。
            (2)、又行政院農業委員會、雲林縣政府、雲林區漁會及台灣省漁業局並
                無花蛤養殖之生產單位、數量、成本費用及批發時價等資料可提供
                ；此外，原告家族成員許擇寶八十八年四月七日所提供之成本分析
                計算表，亦係依時價換算，且係由「彰芳貝類養殖場」所提供之資
                料，並無具體或有公信力之證明文件可供核對，故無法據為核定系
                爭所得之成本、費用。
          ｂ、被告機關重新核定時所採用之計算方式：
            (1)、據台灣省漁業局及台灣省水產試驗所相關資料之記載，花蛤售價較
                文蛤售價高約百分之三十，另養殖文蛤每公頃所需成本、費用計三
                ０二、四六八元，是按養殖文蛤每公頃必要成本、費用金額並加計
                百分之三十，核定原告養殖花蛤每公頃必要成本、費用為三九三、
                二０八元。
            (2)、而原告每公頃受領補償費為四五０、０００元，減除必要成本、費
                用三九三、二０八元後，每公頃其他所得為五六、七九二元，另原
                告共計養殖並領取一七‧八公頃，是重行核定其他所得為一、０一
                ０、八九八元。
            (3)、與初查核定其他所得四、００五、０００元之差額二、九九四、一
                ０二元，決定准予核減。
        ６、就漏稅罰部分：
          ａ、本件原告未辦理結算申報漏報其他所得之違章事證已如前述，是被告
              復查決定以原告未依法申報八十年度綜合所得稅，有系爭其他所得一
              、０一０、八九八元，應補徵稅額變更為九九、三五八元，處一倍罰
              鍰為九九、三五八元，與原處分一、０一九、八００元之差額九二０
              、四四二元，乃准予核減。
      Ｂ、認定事實之證據：
        ３、書證：台灣省漁業局及台灣省水產試驗所相關資料（惟原處分卷、訴願
                  與再訴願卷均未收錄）
  貳、原告受侵犯之權利：
    一、權利之種類：財產權
乙、兩造聲明：
  壹、原告訴之聲明：
    一、求為判決撤銷原處分（含一再訴願決定）。
  貳、被告訴之聲明：
    一、求為判決駁回原告之訴。
丙、原告指摘「行政處分具有違法性」部分，二造之主張：
  壹、原告方面：
    一、事實認定違法：
      Ａ、關於成本及必要費用之計算
        １、原處分之計算：
          ａ、被告以相關漁政機關無養殖花蛤之必要成本費用之資料可供參考，並
              依據台灣省漁業局及台灣省水產試驗所相關資料之記載，花蛤售價較
              文蛤售價高約百分之三十，養殖文蛤每公頃之必要成本費用計三０二
              、四六八元，故以加計百分之三十核定原告養殖花蛤每公頃必要成本
              、費用為三九三、二０八元。
          ｂ、原告每公頃受領補償費為四五０、０００元，減除必要成本、費用三
              九三、二０八元後，每公頃其他所得為五六、七九二元，另原告共計
              養殖並領取一七‧八公頃，是重行核定其他所得為一、０一０、八九
              八元。
        ２、原告曾於訴願程序中提出新證據：
          ａ、原告於訴願程序中曾提出：台灣省水產試驗所台西分所八十八年三月
              十八日水試西字第０一三一號函（起訴狀附件一）。
          ｂ、該所以上開函示答覆原告家族成員許擇寶，核算花蛤之種苗價每公頃
              七六六、九九０元，其依據係：
              雲林縣政府七十八年八月九日七八府建水字第七六八四四號函（附
                件二），
              雲林區漁會七十八年八月五日推字七八０號函。
              文蛤養殖實例。
          ｃ、雲林縣政府七十八年八月九日七八府建水字第七六八四四號函，其意
              旨係函送原告等於麥寮海埔地養殖花蛤之實勘記錄，在會勘意見中註
              記抽量結果：半成貝每平方公尺二‧一０公斤、每公斤計五五０粒，
              計算後每平方公尺係一、一五五粒。
          ｄ、又依據雲林區漁會七十八年八月五日推字七八０號函，花蛤當地批發
              時價為每台斤八十粒為八十五元，即每粒一‧０六二五元，以每平方
              公尺係一、一五五粒計算，每平方公尺花蛤之時價即為一、二二七‧
              一九元，每公頃為一、二二七一、九００元。
          ｅ、原告養殖面積為十七‧八公頃共計二一八、四三九、八二０元，如按
              台灣省水產試驗所台西分所該函見解，花蛤種苗價格為成貝之十六分
              之一計算，則原告種苗成本即為一三、六五二、四八八元。
          ｆ、如以此為必要成本費用，原告領取補償八、０一０、０００元何來所
              得？
        ３、訴願決定機關就該證據之見解
          ａ、其所提供台灣省水產試驗所台西分所八十八年三月十八日水試西字第
              ０一三一號函復無法會勘認定花蛤種苗價，其所估算每公頃花蛤種苗
              價，亦係以文蛤養殖實例按比例類推估算占成貝之多少，再予以估算
              為花蛤之種苗價格，是原告所稱台灣省水產試驗所係依據實地會勘核
              算花蛤之養殖成本，顯係誤解。
          ｂ、當事人主張事實，須負舉證責任，倘其所提出之證據，不足為主張事
              實之證明，自不能認其主張之事實為真實，前行政法院著有三十六年
              度判字第十六號判例可資參照。原告（訴願人）無法提示從事花蛤養
              殖所需必要成本費用之文據供核，所訴自難採據。
      Ｂ、證據力之判斷違背事實情形
        １、花蛤生長環境較文蛤為苛，故文蛤養殖地區較廣，花蛤養殖區域受限制
            ，售價較文蛤高。
        ２、被告機關依據台灣省漁業局及台灣省水產試驗所對全省地區概括之資料
            記載文蛤每公頃所需成本費用推算花蛤每公頃成本費用，與前述依據實
            勘記錄所計算出之結果，何者具有證據力，不言可明。
        ３、又原告提供實際養殖資料送請漁政單位合算花蛤養殖成本，已盡舉證之
            能事，原處分機關據以認定花蛤之養殖成本，亦係由文蛤推估而來，難
            道只許行政機關推估，而不許百姓推估，其公平正義何在？
        ４、且被告機關係以概況推估，原告是以實況推估，自然較接近事實。
    二、法律適用違背法令：
  貳、被告方面：
    一、就原告主張並成本高於補償而無所得部分之抗辯
     Ａ、原告主張其所放棄養殖之花蛤為半成貝，而每公頃花蛤種苗價（養殖必要
         成本）為七六六、九九０元，遠高於所取得之補償費，是其所投入之成本
         亦高於補償費，並無所得等情。
         （被告以下答辯與原處分決定內容相同）
     Ｂ、經查本件係台灣塑膠工業股份有限公司將「六輕」廠興建於雲林縣麥寮鄉
         ，委託其子公司福懋公司蒐購位於麥寮鄉沿海屬國有財產局所有之海域土
         地使用權，以作為六輕廠用地，嗣以每公頃四五０、０００元，向原告等
         十人蒐購其等所占有該鄉○○○段許厝小段九００號公有土地，面積一七
         八公頃之生雜魚器具及土地使用權，計八０、０一０、０００元，由福懋
         公司開立華南商業銀行八十年一月二十一日及同年月二十八日之支票KB 0
         000000至0000000連號二十張予原告等十人，其中原告取得
         八、０一０、０００元（支票號碼ＫＢ0000000及0000000
         ），為原告所不爭。
     Ｃ、被告初查以原告既無法提出可資採信之成本費用憑證，依首揭函釋意旨，
         按補償費收入八、０一０、０００元之百分之五十為所得額，即四、００
         五、０００元，併課原告當年度綜合所得稅，惟經財政部台灣省中區國稅
         局查核以花蛤交易售價，據台灣省漁業局及台灣省水產試驗所相關資料之
         記載，花蛤售價較文蛤售價高約百分之三十，另養殖文蛤每公頃所需成本
         、費用計三０二、四六八元，是按養殖文蛤每公頃必要成本、費用金額並
         加計百分之三十，核定原告養殖花蛤每公頃必要成本、費用為三九三、二
         ０八元，而原告每公頃受領補償費為四五０、０００元，減除必要成本、
         費用三九三、二０八元後，每公頃其他所得為五六、七九二元，另原告共
         計養殖並領取一七‧八公頃，是重行核定其他所得為一、０一０、八九八
         元，與初查核定其他所得四、００五、０００元之差額二、九九四、一０
         二元，復查決定准予核減，並無不合。
   二、就台灣省水產試驗所台西分所八十八年三月十八日水試西字第０一三一號函
       部分
       （按：此部分之答辯亦與訴願見解相同）
     Ａ、其所提供台灣省水產試驗所台西分所八十八年三月十八日水試西字第０一
         三一號函復無法會勘認定花蛤種苗價，其所估算每公頃花蛤種苗價，亦係
         以文蛤養殖實例按比例類推估算占成貝之多少，再予以估算為花蛤之種苗
         價格，是原告所稱台灣省水產試驗所係依據實地會勘核算花蛤之養殖成本
         ，顯係誤解。
     Ｂ、當事人主張事實，須負舉證責任，倘其所提出之證據，不足為主張事實之
         證明，自不能認其主張之事實為真實，前行政法院著有三十六年度判字第
         十六號判例可資參照。原告（訴願人）無法提示從事花蛤養殖所需必要成
         本費用之文據供核，所訴自難採據。
   三、就罰鍰部分：與原處分決定內容同，於此不贅。
    理  由
壹、原造爭執之要點：
  一、事實經過：
    Ａ、本件原告占用公有土地養殖花蛤，而該遭占用之土地應供六輕建廠之用。故
        福懋公司於八十年間發給原告每公頃四五０、０００元之補償費．共計為八
        、０一０、０００元（共十七、八公頃）。
    Ｂ、被告乃以原告上開補償費收入為其八十年度間之其他所得，扣除其必要之養
        殖成本及費用每公頃三九三、二０八元後，每公頃其他所得為五六、七九二
        元，以一七‧八公頃計算，而認定原告八十年度間另有其他所得一、０一０
        、八九八元未申報，除補徵所得稅款九九、三五八元，並處以一倍之罰鍰九
        九、三五八元。
  二、原告爭執之重點，則在於被告機關之成本計算方式，而謂：
    Ａ、被告機關之成本計算方式不夠精準：
      １、被告機關以花蛤市場售價比文蛤市場售價高百分之三十，再以文蛤每公頃
          之養殖成本費用加計百分之三十來計算花蛤之養殖成本。
      ２、但是：
        ａ、花蛤生長環境較文蛤為苛，故文蛤養殖地區較廣，花蛤養殖區域受限制
            ，售價較文蛤高。
        ｂ、被告機關依據台灣省漁業局及台灣省水產試驗所對全省地區概括之資料
            記載文蛤每公頃所需成本費用推算花蛤每公頃成本費用，未顧及地區特
            性。
    Ｂ、其可以提出比被告機關更具權威性之資料及計算公式，來推定原告養殖花蛤
        之成本及費用數額：
      １、依雲林縣政府七十八年間實地會勘記錄所載，系爭養殖地點之半成貝每平
          方公尺二‧一０公斤、每公斤計五五０粒，計算後每平方公尺係一、一五
          五粒。
      ２、花蛤當地批發時價為每台斤八十粒為八十五元，即每粒一‧０六二五元。
      ３、以每平方公尺係一、一五五粒計算，每平方公尺花蛤之時價即為一、二二
          七‧一九元，每公頃為一、二二七一、九００元。
      ４、原告養殖面積為十七‧八公頃，共計二一八、四三九、八二０元。
      ５、而按台灣省水產試驗所台西分所函示之見解，花蛤種苗價格為成貝之十六
          分之一。
      ６、依此計算，原告種苗成本即為一三、六五二、四八八元。早已超過原告領
          取之補償費八、０一０、０００元。
    Ｃ、而稅法上僅容許行政機關推估，而不許百姓推估，顯違公平正義原則。
貳、本院之判斷：
  一、按在所得稅案件上，有關稅基所得之證明責任，依行政訴訟法上之「客觀證明
      責任分配原則」，應為以下之配置：
    Ａ、有關所得加項之收入，應由「稅捐稽徵機關」終極負擔「事證不明」之不利
        益（意即如果經法院職權調查後，納稅義務人是否有此筆加項收入存在，仍
        處於真偽不明之情況時，稅捐稽徵機關即不得將此筆收入計入納稅義務人之
        所得加項內）。
    Ｂ、此時除非基於法律之規定，或者基於有法律明確授權之法規命令，容許「推
        計課稅」，才會將加項收入不存在之「客觀證明責任」移轉到納稅義務人身
        上，這是上開客觀證明責任之變換，屬於法理原則之例外情況，必須有其規
        範上之正當性，方得許可。
    Ｃ、至於有關所得計算基礎之減項，即「成本」與「費用」，依「客觀證明責任
        分配原則」，則由納稅義務人來終極負擔「事證不明」之不利益（如果經法
        院職權調查後，納稅義務人是否有此筆減項費用存在及其費用之多寡，仍處
        於真偽不明之情況時，稅捐稽徵機關具有「決定是否接受此筆支出（或多少
        金額之支出），將之列為所得減項」之認定權限。且此種權限之限制，應僅
        在「行政自我拘束原則」或行政法理之其他「一般法律原則」而已。
  二、本案之爭點正在於有關費用之所得減項，依法應由原告負舉證責任，簡言之，
      如果原告認為被告機關所認定之成本過低，應由其舉證證明其有超過被告機關
      核定金額之費用成本支出。
  三、而原告所提出之標準本身即非常不合理，本院認其提出之證據資料，無從據為
      認定本案成本費用減項之依據，理由如下：
    Ａ、按依原告提出之台灣省水產試驗所台西分所八十八年三月十八日水試西字第
        ０一三一號函所載，其花蛤種苗價格之計算方式如下：
      １、認定文蛤種苗買入單價為０．０五六元，而養成後之出賣單價為０．九元
          ，因此認定文蛤從種苗養至收成出售，增值十六倍以上。
      ２、而每粒花蛤種苗亦可估算為成貝之十六分之一，再以每公頃之花蛤市價十
          六之一來推算其種苗價格。
      ３、至於每公頃花蛤之市價則是以雲林縣政府七十八年度會勘時之半成貝數量
          ，在假設每一粒半成貝均能長成成貝之情況下，再與花蛤之每台斤市價相
          相乘之數額。
    Ｂ、但其以上之推算方式有以幾點缺乏堅實合理之經驗法則基礎：
      １、其假設花蛤種苗成本與成貝售價之比例相同（同為十六倍），缺乏合理之
          基礎。
      ２、又其做為計算花蛤種苗成本之基礎價格，即每公頃花蛤之市場售價，乃是
          以其所買入養殖的每一粒花蛤蛤苗均須存活，才能獲致。但這樣的事實假
          設顯然違反經驗法則，連推理過程中的基本合理性都不具備，更不可能使
          法院獲致確信成本之心證存在。
      ３、另外農漁生鮮產品之市價，缺乏市場自動調整機制，價格經常因為豐收而
          暴跌，原告又假設豐收，又假設市場價格不變，彼此間相互矛盾。
    Ｃ、何況七十八年勘驗後，半成貝如何處理﹖有無繼續養殖，並適時出賣於市場
        上﹖還是如原告所言，完全棄養﹖凡此種種原告均未提出任何證據資料以證
        明其確實全完棄養。
    Ｄ、而且稅法也只有容許稅捐稽徵機關進行「推計課稅」，從未容許納稅義務人
        可以「推計成本」。本件原告從未提出過證明養殖成本之具體證據（例如實
        實際上花了多少錢買種苗﹖花了多少錢設棚架﹖花了多少錢採收設備﹖等等
        ）反而使用預估推測之手段要求被告機關承認其成本支出，亦於法不合。
  四、最後須附帶回應說明者為：
    Ａ、稅法之容許稅捐稽徵機關在符合一定要件事實之前提下，進行「推計課稅」
        ，其法理上之正當性，乃是因為所有之課稅證明資料，原則上均由納稅義務
        人掌控，而在「稅捐稽徵機關確信納稅義務人有所得，但納稅義務人違反協
        力義務，拒絕提示課稅資料，以致無法掌握正確之所得數額時」，為實現「
        租稅公平原則」，並對違反協力義務之納稅義務人課予適當之制裁。
    Ｂ、而納稅義務人既然掌有課稅資料，稅捐稽徵機關即無協力義務可言，此時當
        然沒有任何容許納稅義務人推計課稅之正當性。
    Ｃ、因此稅法上僅容許行政機關推計課稅，而未規定許可納稅義務人推計成本，
        並無違反公平正義原則可言。
參、綜上所述，原處分並無不合，一再訴願決定遞予維持亦無違誤，原告徒執前詞，
    訴請撤銷，於法無據，為無理由，應予駁回。
據上論結，本件原告之訴為無理由，爰依行政訴訟法第九十八條第三項前段，判決如
主文。
中      華      民      國     九十     年      九      月      六      日
                                  臺北高等行政法院  第五庭
                                            審判長  法  官  姜素娥
                                                    法  官  林文舟
                                                    法  官  帥嘉寶
右為正本係照原本作成。
如不服本判決，應於送達後二十日內，向本院提出上訴狀並表明上訴理由，如於本判
決宣示後送達前提起上訴者，應於判決送達後二十日內補提上訴理由書（須按他造人
數附繕本）。
中      華      民      國     九十     年      九      月      六      日
                                                    書記官  林麗美


司法院資訊處製作；財團法人民間司法改革基金會備份。
